最高法院民事判決　　　　　　　　　　　　　　　九十三年度台上字第二六０一號
　　上　訴　人　乙○○
　　　　　　　　　　　　號
　　　　　　　　甲○○
　　共　　　同
　　訴訟代理人　沈朝標律師
　　被 上訴 人　財團法人台灣省私立八德殘障教養院
　　法定代理人　呂新民
　　訴訟代理人　吳武川律師
右當事人間請求返還土地事件，上訴人對於中華民國九十二年六月五日台灣高等法院
第二審判決（九十二年度重上字第一０號），提起上訴，本院判決如下：
    主  文
上訴駁回。
第三審訴訟費用由上訴人負擔。
    理  由
本件被上訴人起訴主張：坐落桃園縣八德市○○段一四九六、一四九七、一五一四、
一五一五、一五一六號土地（下稱系爭土地），為伊所有，上訴人之父呂松淋（於第
一審訴訟程序進行中死亡，因除乙○○以外之繼承人均拋棄繼承，而由乙○○聲明承
受訴訟）與上訴人甲○○無正當權源占有系爭土地如第一審判決附圖（下稱附圖）(二)
所示一四九六號內面積０．一三八三公頃、一四九七號內面積０．０００三公頃、一
五一四號內面積０．三一七六公頃、一五一五號內面積０．一一一二公頃、一五一六
號內面積０．０六三二公頃之土地，並於其上興建如附圖(一)所示編號Ａ之鐵皮屋及編
號Ｂ之玄關等情，爰依民法第七百六十七條規定及侵權行為、不當得利之法律關係，
求為命乙○○拆除附圖(一)所示地上物，上訴人將附圖(二)所示土地返還予伊，並自民國
九十年三月九日起至返還土地之日止，按年給付新台幣（以下同）二十三萬二千零六
十元之判決（被上訴人超過上開部分之請求，業受敗訴判決確定）。
上訴人則以：被上訴人於七十八年（原判決誤載為八十七年）十一月十六日將系爭土
地出租予呂松淋及訴外人呂伯祁，迄未收回，甲○○僅係呂松淋之占有輔助人。又系
爭土地地目為「田」，供園藝使用，應有耕地三七五減租條例之適用，被上訴人未經
調解、調處程序，不得逕行起訴；且依同條例第十九條、第二十條、第二十一條規定
，被上訴人亦不得收回系爭土地等語，資為抗辯。
原審審理結果，以：按耕地三七五減租條例第二十六條所謂出租人與承租人間因耕地
租佃發生爭議案件，非經調解、調處，不得起訴，係指當事人間本於耕地租佃關係而
發生之爭議案件而言。如原告起訴並未主張租賃關係存在，而係本於其他法律關係為
請求，即無該條之適用。本件被上訴人起訴主張上訴人無權占有系爭土地，依民法第
七百六十七條規定請求上訴人拆屋還地，並非本於租佃關係而為請求，自無須先經調
解、調處程序。其次，被上訴人主張系爭土地為其所有，上訴人占用系爭土地如附圖
(二)所示，其上並建有如附圖(一)所示編號Ａ之鐵皮屋及編號Ｂ之玄關等情，為上訴人所
不爭，並有土地登記簿謄本五件、相片七張為證，復經第一審法院會同桃園縣八德地
政事務所人員勘驗現場，鑑測無訛，製有勘驗筆錄及複丈成果圖可憑，堪信為真實。
上訴人雖抗辯係本於租賃關係占有土地，且甲○○僅為占有輔助人云云。惟查，依上
訴人提出之租賃契約書記載，乙○○之被繼承人呂松淋及訴外人呂伯祁向被上訴人承
租之土地為桃園縣八德鄉○○段一五一五之一、一五一七、一五二０、一五一六、一
四九六、一五一四號六筆土地，而上訴人現占有之土地為同段一四九六、一四九七、
一五一四、一五一五、一五一六號中之部分土地，其中一四九七、一五一五號土地非
租賃標的，其餘與租約相同地號之土地，其占有面積較租約所載面積減少甚多，且原
租約尚有另一承租人呂伯祁，是上訴人抗辯係依原租約占有土地，已非無疑。且依該
租賃契約書第二條記載，租賃期限自七十八年十一月十六日起至八十四年十一月十五
日止，而被上訴人於租期屆滿前之八十四年十一月七日即以存證信函通知承租人呂松
淋、呂伯祁到期不再出租，復於租期屆滿後之八十四年十一月二十二日以存證信函答
覆呂松淋續租之請求，表明不再繼續出租，並要求承租人將土地及地上物返還，則依
民法第四百五十條第一項之規定，該租賃契約已於期限屆滿時消滅。而被上訴人於租
約期滿後，除將其中一五一五之一、一五一七號建地與他人合建外，並將其餘三筆土
地僱工築牆圍住，由合建之大曜營造有限公司借用，有存證信函、合作興建房屋契約
書、圍籬工程之估價單、統一發票及核發圍籬工程款之簽呈、圍牆照片等件在卷可證
，證人即承作圍牆工程之劉文俊並證稱「八十八年四月間我有作水泥圍牆，圍牆裡頭
有一間類似建設公司的樣品屋，周圍有花草，施工期間沒有看到有人進出，也沒有看
到鐵皮屋或有人在耕作」等語，核與證人即承包被上訴人合建工程中水電工程之尤志
雄於台灣桃園地方法院檢察署九十年度偵續字第六三號案件偵查中所證「從八十六年
開始承包該水電工程，因為我家就住附近，從八十四年至九十年間都有經過系爭土地
，該處只有供營造公司使用之公務所，附近都是草，及水泥板之圍牆」等語相符；即
上訴人乙○○於偵查中亦自承圍牆是被上訴人所砌，後來為挖土機進入，始拆除部分
圍牆等語；參以被上訴人於起訴前尚攝得上訴人於圍牆內以挖土機整地、搭建成之鐵
皮屋及其旁正在挖掘土地豎立鋼筋之照片等情，顯見原租約期滿後，被上訴人已收回
土地，交由合建之營造公司使用，呂松淋、乙○○係在被上訴人收回土地，自行管理
多年後，始拆除部分圍牆，進入系爭土地搭建鐵皮屋及玄關，並占用系爭土地經營「
八德農場」，提供陶藝習作教室、烤肉區、泥鰍池、客家擂茶及販賣卡通精品等營利
活動，自屬無權占有。又上訴人甲○○固抗辯其僅係呂松淋之女，為輔助占有人云云
。惟依戶籍謄本記載，甲○○早已成年結婚育有子女，且與呂松淋戶籍不同，顯然早
已獨立生活；既未證明其與呂松淋或乙○○間有受僱人、學徒或其他類似關係，係受
他人指示而占有系爭土地，自無從單憑其為呂松淋女兒，即認屬輔助占有人。按無權
占有他人之土地，可能獲得相當於租金之利益，為社會之通常觀念。本件上訴人無權
占有系爭土地，為無法律上之原因而受利益；被上訴人因此不能使用土地以獲取利益
，自受有損害，其依不當得利之法律關係請求上訴人返還相當於租金之利益，即屬有
據。而依土地法第九十七條、第一百零五條之規定，租用基地建築房屋之租金，以不
超過土地及其建築物申報總價額年息百分之十為限。斟酌系爭土地使用類別為農牧用
地，現供休閒農場使用，鄰近尚非繁榮等情，認按申報地價年息百分之五計算租金利
益為相當。上訴人占有面積六三０六平方公尺，申報地價為每平方公尺七百三十六元
，有土地登記謄本可參，依此計算結果，上訴人應按年給付二十三萬二千零六十元。
從而，被上訴人請求乙○○拆除上開地上物，上訴人應返還土地及自訴狀繕本送達呂
松淋翌日即九十年三月九日起至拆除地上物返還土地之日止，按年給付二十三萬二千
零六十元，即無不合，應予准許。爰維持第一審所為上訴人敗訴之判決，駁回其上訴
，經核於法並無違背。按被上訴人與呂松淋、呂伯祁於七十八年十一月十六日訂立之
租約，已於八十四年十一月十五日屆期，被上訴人於租約期滿前、後，即表明不再續
租，嗣並收回土地，呂松淋係於被上訴人收回土地多年後，始搭建系爭地上物，上訴
人二人並占用該土地營利等情，為原審合法確定之事實。則原審認原租約已於租期屆
滿，被上訴人收回土地時消滅，上訴人嗣後更行占有土地，屬無權占有，於法並無不
合；且上訴人係於被上訴人收回土地，自行管理多年後，始再占有土地，則原租約是
否屬耕地租賃，即無審究必要。上訴論旨，復就原審取捨證據、認定事實之職權行使
，暨對於原審贅述、與判決結果不生影響之其他理由，指摘原判決不當，聲明廢棄，
非有理由。
據上論結，本件上訴為無理由。依民事訴訟法第四百八十一條、第四百四十九條第一
項、第七十八條，判決如主文。
中　　　華　　　民　　　國　　九十三　　年　　 十二 　　月　　二十四　　日
                              最高法院民事第六庭
                                  審判長法官  吳　啟　賓
                                        法官  高　孟　焄
                                        法官  楊　鼎　章
                                        法官  陳　淑　敏
                                        法官  陳　重　瑜
      右正本證明與原本無異
                                              書  記  官
中　　　華　　　民　　　國　　九十四　　年　　　一　　　月　　　十　　　日
                                                                        Ｑ
